【裁判字號】    91,上,363
【裁判日期】    920304
【裁判案由】    侵權行為損害賠償
【裁判全文】
臺灣高等法院臺中分院民事判決  九十一年度上字第三六三號
      上  訴  人  甲○○
      上  訴  人  辛○○
      上  訴  人  戊○○
      上  訴  人  乙○○
      上  訴  人  丙○○
      被  上訴人  癸○○
右當事人間侵權行為損害賠償事件，上訴人對中華民國九十一年四月十日臺灣彰化地
方法院九十一年度附民字第三九號第一審判決提起上訴，本院判決如左：
      主      文
原判決關於駁回上訴人後開第二項之訴部分廢棄。
被上訴人應給付上訴人甲○○新台幣貳拾柒萬壹仟零伍拾元、給付上訴人戊○○、辛
○○、乙○○、丙○○各新台幣拾萬元、給付上訴人壬○○○、丁○○、庚○○、己
○○拾萬元，及均自民國九十一年二月二十一日起至清償日止，按週年利率百分之五
計算之利息。
其餘上訴駁回。
第一、二審訴訟費用由被上訴人負擔。
      事實及理由
一、按訴之變更或追加，非經他造同意不得為之，但擴張或減縮應受判決事項之聲明
    者，不在此限。民事訴訟法第四百四十六條第一項定有明文。本件上訴人甲○○
    起訴請求被上訴人應給付新台幣（下同）壹佰肆拾捌萬壹仟柒佰參拾柒元，及自
    起訴狀繕本送達翌日起至清償日止按年息百分之五計算之利息，嗣於本院擴張請
    求被上訴人應給付壹佰伍拾壹萬捌仟伍佰柒拾柒元，及自起訴狀繕本送達翌日起
    至清償日止按年息百分之五計算之利息，核屬訴之聲明之擴張，揆諸上開條文規
    定，自無不合，合先敘明。
二、次按當事人於訴訟程序進行中死亡者，應由其繼承人承受訴訟。民事訴訟法第一
    百六十八條、第一百七十五條第一項定有明文。本件原上訴人蔡登賢於民國九十
    一年十月二日死亡，壬○○○、丁○○、庚○○、己○○等四人為其繼承人，有
    戶籍謄本在卷可稽，業經其等聲明承受訴訟在案，本件自應由其等續行訴訟。
三、上訴人起訴主張：被上訴人於八十九年七月四日晚間十九時三十分許，駕駛車號
    ７Ｈ－二七一五號自用小客車，沿彰化縣溪州鄉○○村○○路，由成功村往北斗
    方向行駛，行至西斗路之斗成高桿九四號前，明知汽車行駛時，駕駛人應注意車
    前狀況，並隨時採取必要之安全措施，夜晚視線不清時，更應減速慢行，且依當
    時情況，又無不能注意之情事，竟疏不注意，適被害人蔡金柱騎乘車號ＫＱＰ－
    ○三八號重型機車，沿溪州鄉○○路，由北斗方向往成功村方向行駛，因逢右轉
    彎，機車偏離車道，而偏近該路段之行車分向線，而被上訴人於二、三十公尺前
    即已看見蔡金柱機車偏近行車分向線，本應採取閃避之安全措施，竟不注意，致
    其小客車車頭前方左邊與蔡金柱之機車碰撞，蔡金柱人車倒地，因而受有顱內出
    血、血胸等傷害，雖經送醫急救後，仍延至八十九年七月六日上午十時四十二分
    許，因傷重不治死亡，被上訴人上開犯行，業經本院刑事庭以九十一年度交上易
    字第一四三六號判處拘役伍拾日，如易科罰金以三百元折算一日確定。蔡金柱因
    被上訴人不法侵害而死亡，上訴人等分別為蔡金柱之配偶、子女，爰依民法第一
    百八十四條第一項前段、第一百九十二條第一、二項及第一百九十四條規定，請
    求被上訴人應賠償殯葬費、扶養費及慰撫金如下：上訴人甲○○部分：殯葬費
    部分：三十三萬一千三百元。扶養費部分：十八萬七千二百七十七元。慰撫
    金部分：一百萬元；上訴人戊○○、辛○○、乙○○、丙○○之慰撫金部分：各
    伍拾萬元，上訴人蔡登賢慰撫金部分，應由其繼承人壬○○○、丁○○、庚○○
    、己○○共同繼承。原審因第一審刑事判決諭知無罪而駁回其訴，上訴人不服提
    起本件上訴，於本院上訴聲明：求為判決：(一)原判決廢棄。(二)被上訴人應給付上
    訴人甲○○壹佰伍拾壹萬捌仟伍佰柒拾柒元，並自起訴狀繕本送達被上訴人之翌
    日起至清償日止，按年息百分之五計算之利息。(三)被上訴人應給付上訴人戊○○
    、辛○○、乙○○、丙○○各伍拾萬元，被上訴人應給付上訴人壬○○○、丁○
    ○、庚○○、己○○伍拾萬元，並均自起訴狀繕本送達被上訴人之翌日起至清償
    日止，按年息百分之五計算之利息。(四)上訴人願供擔保，請准宣告假執行。
四、被上訴人則以：其當時係以時速約二、三十公里隨時可煞停之速度，行駛於自己
    之車道上，係被害人蔡金柱騎乘之機車侵入其車道撞到其駕駛之車輛；又肇事路
    段光線不佳、視線不良，且車禍發生地點前為彎道，其在二、三十公尺前，僅看
    見蔡金柱騎駛機車之車燈，迨蔡金柱騎乘之機車轉彎過來後，其才發現蔡金柱騎
    乘之機車係騎在其車道上，但已來不及反應閃避，且道路右邊有電線杆及寬約一
    公尺以上之溝圳，其根本無法在一、二秒之瞬間反應，只能將車輛煞停，就在車
    子停住的那一刻，蔡金柱騎乘之機車就衝撞過來，當時蔡金柱之時速應有六十公
    里以上，蔡金柱送醫後，經醫院診治時作血液酒精濃度測試為二一三點二三ｍｇ
    ／ｄｌ，換算為呼氣後之酒精濃度，高達每公升一毫克以上，蔡金柱當時已嚴重
    酒醉不能安全駕車，本件事故實係蔡金柱酒後騎乘機車侵入對向其所行駛之車道
    ，並撞及其駕駛之車輛而肇事等語置辯。原審駁回上訴人之訴後，上訴人不服，
    提起本件上訴，被上訴人於本院聲明，求為判決：(一)上訴駁回。(二)如受不利判決
    ，願供擔保免為假執行。並補稱：被上訴人當時並無充足時間可採取避煞措施，
    不論係於二、三十，抑或三、四十公尺處前即看到死者所駕駛之機車，依被上訴
    人當時之車速，亦不論係十五、或三十或四十公里，再加上死者當時車速前進距
    離，被上訴人實無法於短瞬間將車煞停，於顯無充足時間下，仍不免遭死者機車
    撞上，被上訴人實已盡注意能事，並無任何過失可言，且本件事故經二次之鑑定
    ，皆一致認定被上訴人並無肇事因素，又上訴人已受領強制汽車責任保險體傷給
    付一萬一千八百八十二元、及死亡給付一百二十萬元，應依強制汽車責任保險法
    第三十條規定予以扣除等語置辯。
五、上訴人主張被上訴人於上揭時間，駕駛駕駛車號７Ｈ－二七一五號自用小客車，
    沿彰化縣溪州鄉○○村○○路，由成功村往北斗方向行駛，行至西斗路之斗成高
    桿九四號前，適被害人蔡金柱騎乘車號ＫＱＰ－○三八號重型機車，沿溪州鄉○
    ○路，由北斗方向往成功村方向行駛，因逢右轉彎，機車偏離車道，而與被上訴
    人駕駛之小客車相碰撞，蔡金柱因而人車倒地，受有顱內出血、血胸等傷勢，雖
    經送醫急救後，仍延至八十九年七月六日上午十時四十二分許，因傷重不治死亡
    ，被上訴人上開犯行，業經本院刑事庭以九十一年度交上易字第一四三六號判處
    拘役伍拾日，如易科罰金以三百元折算一日確定之事實，為被上訴人所不爭執，
    復經本院調閱本院九十一年度交上易字第一四三六號過失致死刑事案全卷查明屬
    實。惟被上訴人辯以：被害人蔡金柱送醫後，所作血液酒精濃度測試為二一三點
    二三ｍｇ／ｄｌ，蔡金柱當時已嚴重酒醉不能安全駕車，本件事故實係蔡金柱酒
    後騎乘機車侵入被上訴人所行駛之車道，其當時並無充足時間可採取避煞措施，
    其已盡注意能事，並無任何過失等語，經查：
    (一)依彰化縣警察局道路交通事故調查報告表、及肇事現場、車損照片（附於刑事
      相驗卷第六至十頁）所示：本件肇事路段為雙向二車道道，中間有禁止超越之
      雙黃實線，被上訴人駕駛之車牌號碼七Ｈ─二七一五號自小客車，係沿彰化縣
      溪州鄉○○路由成功往北斗方向行駛，蔡金柱則係騎乘車牌號碼ＫＱＰ─０三
      八號重型機車，沿西斗路由北斗往成功方向行進，兩車撞擊後被上訴人駕駛之
      小客車停放在其遵行之車道內，車頭左前方凹損，小客車前方遺有撞擊碎片，
      蔡金柱騎乘之機車則係左前燈護框保險桿凹損，橫停放在其前行之車道，機車
      後輪距右邊路側０、一公尺，機車前輪與被上訴人小客車之前後輪分別距離二
      、一公尺、二、四五公尺，被上訴人小客車停車處前方為一彎道，現場無二車
      之煞車痕等情，由被上訴人駕駛之自小客車於撞擊後停放在其應遵行之車道內
      ，小客車前遺有撞擊碎片一節，及證人即到場處理本件事故之警員林清木於原
      審刑事庭結證稱：被上訴人車輛前方有散落物等語屬實（見原審刑事卷第四十
      四頁），足見；兩車撞擊處係在被上訴人所行駛之車道內；又蔡金柱於車禍後
      送至彰化基督教醫院救治時，經上開醫院診治時作血液酒精濃度測試為二一三
      點二三ｍｇ／ｄｌ一節，有彰化基督教醫院九十年八月二十八日（９０）彰基
      病歷字第九００八０七六號函附於刑事卷可稽（見同上卷第二十九頁），是被
      告辯稱：蔡金柱當時係酒後駕車，並侵入被上訴人所行駛之車道，兩車始碰撞
      等語，堪信為真實。惟依上開道路交通事故調查報告表、及相片所示，事故現
      場係屬彎道，被上訴人於本院審理中辯稱：「我的速度約三、四十公里，我在
      三、四十公尺前已看到他的車子開到我的車道」等語（見本院卷第十五頁），
      又據其在刑事偵查中辯稱：「死者的機車，．．．在我的車道．．．離中心雙
      黃線到我的車道大約五十公分」等語（見偵查卷八頁），參之被上訴人於事故
      發生後其自小客車停車之位置，距右側路邊尚有一‧七五公尺之距離，又以被
      上訴人當時之上開車速，並非不能向右閃避，如被上訴人能採取向右避讓措施
      ，應可避免二車發生碰撞之情形，惟被上訴人並未此之為，卻將其自小客車採
      取煞停原處之措施，亦據其於刑事審理中供敘甚明（見本院刑事卷第三十二頁
      ），依道路交通事故調查報告表所示，肇事當時該道路無缺陷，無障礙物，被
      上訴人應可見及對方來車，被上訴人本應注意汽車行經彎道時，應減速慢行，
      並應注意車前狀況，並隨時採取必要之安全措施，此注意義務，並不因他方駛
      入自己車道，即可免除，被上訴人疏未注意採取上開必要之安全措施，以為避
      讓，致蔡金柱撞擊被上訴人之小客車，並因而傷重死亡，亦經檢察官督同法醫
      師相驗屬實，製有相驗筆錄、驗斷書、相驗屍體證明書等附卷足憑，被上訴人
      自有過失。至臺灣省彰化縣區車輛行車事故鑑定委員會鑑定、及臺灣省車輛行
      車事故覆議委員會意見雖一致認為：本件事故係被害人駕駛重型機車越過分向
      限制線，侵入對向被上訴人車道，而與被上訴人所駕駛之小客車發生碰撞，應
      為肇事原因，被上訴人駕駛按己向車道遵行，應無肇事因素等語，惟被上訴人
      之過失，已如上述，上開鑑定意見為本院所不採，併此敘明。
    (二)按汽車行經彎道時，應減速慢行，作隨時停車之準備；又汽車行駛時，駕駛人
      應注意車前狀況，並隨時採取必要之安全措施。道路交通安全規則第九十三條
      第一項第四款、第九十四條第三項分別定有明文。被上訴人駕駛車輛自應注意
      上述道路交通安全規定，且依其狀況，又非不能注意，竟疏不注意，以致肇事
      ，致蔡金柱死亡，被上訴人自有過失，而其過失行為與蔡金柱之死亡間，有相
      當因果關係，被上訴人依法自應負損害賠償責任。
六、按因故意或過失，不法侵害他人之權利者，負損害賠償責任；不法侵害他人致死
    者，對於支出殯葬費之人，亦應負損害賠償責任。被害人對於第三人負有法定扶
    養義務者，加害人對於該第三人亦應負損害賠償責任；又不法侵害他人致死者，
    被害人之父母、子女及配偶，雖非財產上之損害，亦得請求賠償相當之金額。民
    法第一百八十四條第一項前段、第一百九十二條、第一百九十四條分別定有明文
    。上訴人分別請求被上訴人應賠償殯葬費、扶養費及慰撫金，揆諸上開規定，並
    無不合。茲就上訴人請求賠償上開各項之金額，審酌析述如下：
    (一)喪葬費部分：上訴人甲○○主張被害人死亡係由其支出殯葬費計三十三萬一千
      三百元，固據其提出公墓公園化使用費繳款書、及收據等件為証，經核其上所
      列之墓基使用費、建造墓塚費、道士禮、地理師禮、誦經、棺木、靈堂等項支
      出，均為喪葬禮俗所必要，且與被害人之身分、地位相當，合計為二十二萬七
      千八百元，應予准許，至喪辦桌、及伙食費共計十萬三千五百元，並非喪葬所
      必要之費用，應予剔除，從而；上訴人甲○○喪葬費之請求在二十二萬七千八
      百元之範圍內為有理由，逾此部分則屬無據。
    (二)扶養費部分：上訴人甲○○主張其係蔡金柱之妻，依民法一千一百十六條之一
      之規定，有受蔡金柱扶養之權利，而上訴人甲○○另有子女五人，故蔡金柱對
      其應負六分之一之扶養義務，而請求被上訴人應給付十八萬七千二百七十七元
      扶養費，查上訴人甲○○係二十一年九月一日出生，蔡金柱係二十二年十一月
      十六日出生，有戶籍謄本在卷可按，於蔡金柱死亡時（即八十九年七月六日）
      甲○○年齡為六十八歲，蔡金柱為六十七歲，依內政部編印之八十九年台灣省
      簡易生命表女性六十八歲，平均餘命為十四‧八八年，男性六十七歲，平均餘
      命為十三、六七年，於蔡金柱之餘命期間內，上訴人甲○○始有受撫養權利，
      因之；上訴人甲○○請求蔡金柱負擔撫養費，應以蔡金柱之餘命期間十三、六
      七年計算之，又上訴人甲○○另有子女共五人，應與蔡金柱共同對上訴人甲○
      ○負扶養義務，則其請求之扶養費，蔡金柱應僅負擔六分之一之扶養義務，依
      據八十九年度綜合所得稅結算申報書，扶養親屬寬減額每人每年七萬二千元，
      依霍夫曼計算方法扣除中間利息後之扶養額應為十二萬七千四百五十四元（計
      算公式為：72,000元× (10,215,111＋606,061×0.67)÷1,000,000×1/6  ＝
      127,454.0624，角不計入），上訴人甲○○請求給付之扶養費在此範圍內，應
      予准許，至逾此部分之請求, 應予駁回。
    (三)精神慰藉金部分：被上訴人上開之過失行為致蔡金柱死亡，上訴人甲○○為蔡
      金柱之配偶，請求被上訴人應給付精神慰撫金一百萬元；上訴人戊○○、辛○
      ○、乙○○、丙○○及壬○○○、丁○○、庚○○、己○○（以上四人為蔡登
      賢之繼承人，由其等四人共同繼承蔡登賢請求之五十萬元）則各請求五十萬元
      ，本院斟酌兩造及被害人生前之身分、地位、經濟能力等一切情狀，即蔡金柱
      生前從事農作、上訴人甲○○未受教育，現無工作、上訴人戊○○、辛○○、
      乙○○、丙○○及蔡登賢均係蔡金柱之直系血親卑親屬，其中除戊○○僅國小
      畢業外，其他四人均國中畢業，戊○○為菜農，月收入二十萬元左右（與丈夫
      及兒子共同批發種菜合計之收入）、乙○○現任職於萬寶育樂有限公司，月薪
      資三萬九千元、丙○○現任職於竹洲工業股份有限公司，月薪資約有三萬元左
      右，辛○○為勞工，月入三萬元至四萬五千元左右、蔡登賢生前任職信譽木業
      有限公司，月薪資三萬四千元；而被上訴人從事西點麵包工作，月收入約三萬
      多元，教育程度是高中畢業，已婚，有一子三歲等情，本院認上訴人各請求之
      上開慰撫金一百萬元、及五十萬元，尚屬適當，均應予准許，而蔡登賢准許之
      精神慰撫金五十萬元部分，依民法第一千一百三十八條第一款、及民法第一千
      一百四十四條第一款規定，應由其配偶即承受訴訟人壬○○○及其子女丁○○
      、庚○○、己○○等人共同繼承。
    (四)以上核計上訴人甲○○可請求之金額合計為一百三十五萬五千二百五十四元；
      上訴人戊○○、辛○○、乙○○、丙○○各五十萬元；上訴人壬○○○、丁○
      ○、庚○○、己○○共五十萬元。至被上訴人辯稱：本件上訴人已領有強制汽
      車責任保險體傷給付一萬一千八百八十二元、及死亡給付一百二十萬元，應從
      請求之金額中予以扣除一節，按強制汽車責任保險法第三十條固規定：保險人
      依本法規定給付之保險金，視為加害人或被保險人損害賠償金額之一部分，加
      害人或被保險人受賠償請求時得扣除之。惟查上訴人所領取之上開給付，係蔡
      金柱自行投保之強制汽車保險，受益人為蔡金柱本人，依同法第十條規定：身
      體傷害給付及殘廢給付受益人，為受害人本人；死亡給付之受益人為受害人之
      繼承人，上開保險給付並非被上訴人所投保所生之給付，自無由被上訴人主張
      扣除之餘地，被上訴人此部分所辯，委無足取。
七、末按損害之發生或擴大，被害人與有過失者，法院得減輕賠償金額或免除之。民
    法第二百十七條第一項定有明文。本件被上訴人固有前述之過失行為而應負損害
    賠償之責，惟查本件事故係蔡金柱酒後駕車，侵入被上訴人所行駛之車道，兩車
    始碰撞等情，已如上述，本院認為本件損害之發生，蔡金柱過失責任大於被上訴
    人，綜合上情，被上訴人應負擔百分之二十之過失責任，蔡金柱則應負擔百分之
    八十之過失責任，因之；被上訴人之賠償責任應依上開比例酌減，經計算結果，
    被上訴人應給付上訴人甲○○之金額為二十七萬一千零五十元（角不計入）；上
    訴人戊○○、辛○○、乙○○、丙○○各為十萬元；上訴人壬○○○、丁○○、
    庚○○、己○○共十萬元。
八、綜上所述，上訴人本於侵權行為損害賠償請求權、及繼承法律關係，請求被上訴
    人賠償上訴人甲○○二十七萬一千零五十元；上訴人戊○○、辛○○、乙○○、
    丙○○各十萬元；上訴人壬○○○、丁○○、庚○○、己○○共十萬元，及均自
    起訴狀繕本送達被上訴人之翌日即九十一年二月二十一日起至清償日止，按週年
    利率百分之五計算之利息，上訴人之請求各在上開範圍內為有理由，均應予以准
    許，至逾上開範圍之請求，為無理由，均應予駁回。原審為上訴人全部敗訴之判
    決，上訴人就上開應予准許部分，其上訴為有理由，應由本院予以廢棄，改判如
    主文第二項所示，至超出上開範圍之請求，原審為上訴人敗訴之判決，核無不合
    ，此部分之上訴，應予駁回。
九、兩造均分別陳明願供擔保，聲請宣告假執行及免為假執行，惟本件判決被上訴人
    應給付之金額並未逾一百五十萬元，被上訴人不得上訴最高法院，於判決後即告
    確定，自無宣告假執行之必要，上訴人假執行部分之上訴，亦為無理由。
十、本案事實已臻明確，兩造其餘攻擊防禦方法，不足以影響本判決結果，爰不一一
    論述，併此敘明。
據上論結：本件上訴為一部有理由，一部無理由，依民事訴訟法第四百五十條第、第
四百四十九條第一項、第七十九條但書，判決如主文。
中      華      民      國    九十二    年      三      月      四      日
~B1民事第四庭審判長法  官  黃斐君
~B2                法  官  陳蘇宗
~B3                法  官  張浴美
右為正本係照原本作成。
上訴人得上訴。
如對本判決上訴，須於收受判決送達後二十日內向本院提出上訴書狀，其未表明上訴
理由者，應於提出上訴後二十日內向本院提出上訴理由書（須按他造人數附具繕本）
，並繳納送達用雙掛號郵票拾份（每份拾肆元）。
上訴時應提出委任律師或具有律師資格之人之委任狀；委任有律師資格者，另應附具
律師及格證書及釋明委任人與受任人有民事訴訟法第四百六十六條之一第一項但書或
第二項（詳附註）所定關係之釋明文書影本。
~B                書記官  謝雅惠
中      華      民      國    九十二    年      三      月      五      日
附註：
民事訴訟法第四百六十六條之一（第一項、第二項）
對於第二審判決上訴，上訴人應委任律師為訴訟代理人。但上訴人或其法定代理人具
有律師資格者，不在此限。
上訴人之配偶、三親等內之血親、二親等內之姻親，或上訴人為法人、中央或地方機
關時，其所屬專任人員具有律師資格並經法院認為適當者，亦得為第三審訴訟代理人
。
                                                                        Ｈ


司法院資訊處製作；財團法人民間司法改革基金會備份。
